【裁判字號】    98,家聲,420
【裁判日期】    981013
【裁判案由】    變更子女姓氏
【裁判全文】
臺灣臺中地方法院民事裁定             98年度家聲字第420號
聲  請  人  丁○○
相  對  人  甲○○
上列當事人間聲請變更子女姓氏事件，本院裁定如下：
    主  文
兩造之子乙○○（男、民國○○○年○○月○日生）、丙○○（
女、民國○○○年○月○○○日生）之姓氏准予變更為母姓「○
」。
程序費用由相對人負擔。
    理  由
一、按父母離婚，或父母之一方或雙方死亡，或父母之一方或雙
    方生死不明滿3 年，或父母之一方曾有或現有未盡扶養義務
    滿2 年；且有事實足認子女之姓氏對其有不利之影響時，父
    母之一方或子女得請求法院宣告變更子女之姓氏為父姓或母
    姓，民法第1059條第5 項定有明文。次按姓氏屬姓名權而為
    人格權之一部分，具有社會人格之可辨識性，與身分安定及
    交易安全有關外，姓氏尚具有家族制度之表徵，故賦予父母
    選擇權，惟因應情勢變更，倘有事實足認子女之姓氏對其有
    不利之影響時，父母之一方或子女自得請求法院宣告變更子
    女之姓氏為父姓或母姓。復按民法第1059條第5 項所規定之
    「有事實足認子女之姓氏對其有不利之影響」，其法條規定
    較為抽象，故實質內容必須透過解釋予以補充，而民法規範
    父母子女間之法律關係，向以追求與維護子女之最佳利益為
    最優先考量，藉以實現憲法保障子女人格權益之價值，此為
    司法院大法官釋字第365號、第587號解釋理由書所闡述，亦
    為近來民法親屬編修法時所遵循，至於如何以子女最佳利益
    為考量，必須綜合家庭狀況、親權行使、子女人格成長等整
    體情狀予以審酌，如認變更姓氏對子女為最有利時，相對而
    言，原姓氏對子女自屬有不利之影響，乃為當然。
二、聲請意旨略以：乙○○（男、民國○○年○○月○ 日生）、丙○
    ○（女、○○年○ 月○○日生）為聲請人與相對人於婚姻關係存
    續期間所生子女，惟相對人自87年7 月間即離家出走，聲請
    人乃訴請裁判離婚，經本院以92年度婚字第727 號判決離婚
    ，並於92年8月6日確定在案；嗣聲請人再聲請本院酌定丙○
    ○之權利義務行使或負擔由聲請人任之，而甲○○自離家出
    走後，行方不明，迄今已逾10年，期間未曾與聲請人及乙○
    ○、丙○○連繫，亦未給付扶養費用，從未聞問乙○○、丙
    ○○之生活，甚至曾有家庭暴力行為，致子女乙○○、丙○
    ○不願與相對人同姓氏，爰請求變更乙○○之姓氏為母姓「
    ○」等語。
三、經查，聲請人主張乙○○為其與相對人所生之子女，相對人
    自87年7 月間即離家出走迄今行方不明，未曾與聲請人及乙
    ○○、丙○○聯絡，亦未給付扶養費用，從未聞問乙○○、
    丙○○之生活，其間聲請人乃訴請裁判離婚，經本院以92年
    度婚字第727 號判決離婚，並於92年8月6日確定在案，嗣聲
    請人再聲請本院酌定丙○○之權利義務行使或負擔由聲請人
    任之等事實，除據聲請人提出戶籍謄本、本院95年度監字第
    142號民事裁定暨確定證明書影本各1件為證外，並有本院調
    取之全戶戶籍資料查詢結果表2件、92年度婚字第727號判決
    1 份附卷可稽，復經關係人乙○○到庭陳述略以：伊父母離
    婚前，伊與母親、阿姨同住，父親並未與伊同住，亦未照顧
    伊，父母離婚後，伊也沒見過父親，父親從未與伊聯絡，亦
    未扶養伊，且伊與父親那邊的親屬皆無往來，在生活上亦無
    關聯，希望能變更為母姓等語（見本院98年9月17日訊問筆
    錄）、關係人丙○○到庭陳稱：伊父母離婚後，均與母親同
    住，父親從未寫信給伊或來探視伊，父親都沒有支付伊的扶
    養費，在父母離婚前，伊只有跟母親同住，未和父親一起住
    ，父親那邊的親戚也沒有跟伊聯繫或來探望伊，本件聲請變
    更姓氏，是伊提議的，因為伊從小由母親帶大，與父親在生
    活上均無關聯等語（見本院98年10月1 日訊問筆錄），均屬
    明確，核與聲請人所述及前揭事證悉相符合，自堪信為真實
    。而乙○○、丙○○自聲請人與相對人離異前，即未與相對
    人同住，均由其聲請人單獨負撫育照顧之責，並與聲請人及
    其家族往來，是以乙○○、丙○○在前述家庭生活環境下成
    長，聲請人及母方家族在其自我認同（Identification）之
    發展過程中產生絕大的影響力，形成欲符合其認同對象之心
    理趨向，惟其等原有人格權中表徵父方家族之父姓，與其等
    人格中實際認同之對象相牴觸，乙○○、丙○○又無從將之
    切割分離，此種自我認同過程中發生之困惑與矛盾，顯不利
    於身心健全之發展；另我國社會仍相當重視家族香火延續的
    傳統觀念，乙○○、丙○○為報答聲請人辛苦養育之恩，期
    待能改從母姓，自社會習俗角度觀察，尚稱合理，若乙○○
    、丙○○無法如願，在精神上難免有未盡孝道之感慨與遺憾
    ，而形成精神上之負擔；又乙○○、丙○○與相對人關係疏
    離，相對人顯有疏於保護照顧之情節嚴重，未盡扶養義務多
    年，有事實足認乙○○、丙○○之姓氏對其成長已有不利之
    影響；再者，乙○○、丙○○於本院前揭期日時亦表明希望
    改從母親姓氏之意願，此有當日之訊問筆錄可稽。執此，本
    院認聲請人請求變更子女乙○○、丙○○父姓『○』為母姓
    『○』，於法尚無不合，應予准許，爰裁定如主文所示。
五、依非訟事件法第21條第2項、民事訴訟法第95條、第78條，
    裁定如主文。
中    華    民    國    98    年    10    月    13    日
                   家事法庭法  官  郭妙俐
正本係照原本作成。如對本裁定抗告，須於裁定送達後10日之不
變期間內，向本院提出抗告狀。
中    華    民    國    98    年    10    月    13    日
                           書記官  董美惠



司法院資訊處製作；財團法人民間司法改革基金會備份。
